【裁判字號】    89,上易,517
【裁判日期】    900321
【裁判案由】    返還定金
【裁判全文】
臺灣高等法院民事判決  八十九年度上易字第五一七號
      上  訴  人  乙○○
      上  訴  人  北區房屋仲介股份有限公司
      法定代理人  彭培業
      訴訟代理人  陳淑華
      被上訴人    甲○○
右當事人間請求返還定金事件，上訴人對於中華民國八十九年七月七日臺灣新竹地方
法院八十九年度訴字第一五○號第一審判決提起上訴，本院判決如左：
    主    文
原判決廢棄。
被上訴人在第一審之訴及假執行之聲請均駁回。
第一、二審訴訟費用由被上訴人負擔。
    事    實
甲、上訴人乙○○方面：
壹、聲明：求為判決：
(一)原判決廢棄。
(二)右廢棄部分，被上訴人在第一審之訴及假執行之聲請均駁回。
(三)如受不利之判決，願供擔保請准宣告免假執行。
貳、陳述：除與原判決記載相同部分，茲予引用外，並補稱：
一、按民法第八十八條第二項就物之性質，若交易上認為重要者，其錯誤視為意思表
    示內容之錯誤，必須物之性質，在交易上認為重要，且足以影響物的使用及價值
    的事實或法律關係而言，而判斷是否重要應以物之本身為基礎，若在交易上非屬
    重要者，為維持交易安全，即不得撤銷。本件系爭房屋乃中古屋，且係現狀買賣
    ，而上訴人就防火巷之總面積中約有二分之一係由系爭房地所提供之事情明白告
    知被上訴人，足見被上訴人已容忍防火巷之面積約有二分之一占用系爭房地之事
    實。
二、查該防火巷之總面積共三二點五二平方公尺，其中占用第六八六地號土地之面積
    為二二點八二平方公尺，扣除被上訴人原本已知且容忍之面積為十六點二六平方
    公尺︵計算方式為32.52×1/2︶，僅超出六點五六平方公尺︵尚不及兩坪︶，而
    系爭房屋所屬化糞池占用鄰地僅為０點八一平方公尺，二者均在測量技術中所容
    許之通常誤差範圍內，則依前揭說明，不到影響系爭房地之使用及價值，更不能
    謂有嚴重減損買賣標的物通常效用或契約預定效用之瑕疵，則被上訴人主張撤銷
    與上訴人間簽訂買賣契約書之意思表示，尚非有據。
三、本件係屬意思表示解釋之問題，而非意思表示錯誤，被上訴人既將防火巷占地面
    積不得超過二分之一，及系爭化糞池不得占用鄰地，列為表示買受意思之要素，
    自難謂有任何意思表示錯誤可言，而不得主張撤銷權。
參、証據：援用原審立証方法。
乙、上訴人北區房屋仲介股份有限公司(下稱北區房屋)方面：
壹、聲明：求為判決
(一)原判決廢棄。
(二)右廢棄部分，被上訴人在第一審之訴及假執行之聲請均駁回。
(三)如受不利之判決，願供擔保請准宣告免假執行。
貳、陳述：除與原判決記載相同部分，茲予引用外，並補稱：
一、本件買賣係成屋買賣，依交易習慣均係以現況交屋，顯少辦理鑑界手續，且上訴
    人非專業鑑界人員，故上訴人向被上訴人表示系爭房地之防火巷占系爭房地之空
    地大約一半係合情合理。
二、系爭房地之建物及土地所有權狀上所記載之坪數與實際占地坪數相符，並無短少
    ，系爭房地之建蔽率與所留法定空地︵包含防火巷︶亦符合都市計劃法台灣省施
    行細則及建築技術規則之規定，被上訴人曾多次至現場觀看，對房屋狀況均已暸
    解甚為清楚。本件系爭防火巷由系爭第六八六地號提供比例約百分之七十之土地
    ，與上訴人向被上訴人介紹時所稱大約一半之差距，事實上不足二坪，對被上訴
    人不生損害，且法定空地除空地外無法供作他用，被上訴人竟以其無法做其他用
    途之空地，而主張錯誤，自不足取。
三、至化糞池占用鄰地係屬物之瑕疵擔保問題，與意思表示錯誤無關，且此項瑕疵非
    無法排除，且李麗珍亦表明願將此瑕疵排除，甚至願減少價金，被上訴人竟仍不
    願接受並履行契約，並以之為撤銷之理由，於法自有未合。
參、証據：援用原審之立証方法。
丙、被上訴人方面：
壹、聲明：求為判決：駁回上訴。
貳、陳述：除與原判決記載相同部分，茲予引用外，並補稱：
一、本件買賣契約訂立之前，被上訴人一再要求確認系爭防火巷之占地問題，而上訴
    人北區房屋確曾本於乙○○之告知而向被上訴人表示系爭防火巷占地情形係由系
    爭第六八六地號土地提供二分之一，亦即系爭防火巷只有二分之一係占用被上訴
    人原擬買受之系爭第六八六地號土地。
二、惟系爭防火巷經地政事務所測量結果，幾乎全部是由系爭第六八六地號土地所提
    供，此與上訴人所稱約二分之一，相差甚距，是被上訴人自有因上訴人之錯誤告
    知，而誤委託北區房屋議價及與乙○○簽訂買賣契約，且此錯誤係不可歸責於被
    上訴人之事由所致，自得依法撤銷上開意思表示。
三、至買賣契約第九條第六款雖約定依現況交屋，但此僅指系爭房屋內之各項附贈物
    品之點交被上訴人而言，與系爭防火巷與系爭第六八六號土地之占用關係不同。
四、另防火巷之寬度等，法令固有規定，且防火巷依法固不得做防火通道以外之使用
    ，惟本件之爭點並非防火巷之寬度，而係防火巷之土地僅有二分之一面積由系爭
    第六八六地號土地提供，而非全部皆由系爭土地所提供。
五、又系爭房屋受有建蔽率之限制，法定空地本應有約四十七平方公尺，今系爭防火
    巷竟由系爭土地提供約二０點五九平方公尺，致被上訴人可利用之法定空地面積
    減少約四分之一︵即約一０點四五平方公尺︶，亦即被上訴人本得自由為空地利
    用之法定空地面積，因防火巷之占地面積增加而減少，並造成系爭六八六地號土
    地得作為建屋及法定空地使用之合計面積因而短少，故系爭防火巷占用土地面積
    之比率，自屬重要，其錯誤應屬物之性質之錯誤。尤其在被上訴人一再要求確認
    其比率之下，已將此列為契約之要素，其錯誤即構成意思表示內容之錯誤，上訴
    人辯稱係屬輕微，自非的論。
六、至上訴人稱系爭化糞池可修改及願修改，乃屬法律行為有效成立後之瑕疵擔保問
    題，與被上訴人基於意思表示錯誤而為撤銷之主張無涉。
參、證據：援用原審立証方法。
丁、本院依職權至現場履勘。
    理      由
一、本件甲○○在原審起訴主張：其於八十八年十一月十二日委託北區房屋，向乙○
    ○買受其所有坐落新竹市○○段六八六地號土地及其上房屋即門牌號碼為新竹市
    ○○路○段三二五巷二十四弄六號房屋︵下稱系爭房地︶時，曾詢問有關系爭房
    屋旁之防火巷占地比率，北區房屋詢問乙○○後告知該防火巷僅有一半之面積係
    由系爭房地所提供，伊乃決意出價四百五十萬元，委託北區房屋向乙○○議價，
    並於同年十一月十三日晚上正式簽定委託議價書。嗣經議價成功，與乙○○於八
    十八年十一月十五日，在北區房屋位於新竹市○○路○段二一六號公司處簽訂買
    賣契約書。於簽約當時，伊再次確認防火巷占地問題確僅有二分之一面積由系爭
    房地提供後，當場分別支付四十五萬元定金及一十三萬五千元仲介服務費予乙○
    ○與北區房屋。詎次日因辦理系爭房屋貸款鑑價事宜，委託訴外人歐亞不動產鑑
    定公司鑑價時，始知上開防火巷之面積幾全數由系爭房地所提供，並於私自委請
    測量人員鑑界後得知系爭房屋之化糞池亦有占用鄰地之情形。乙○○與北區房屋
    既明知上開防火巷等情，卻隱匿而詐稱僅占系爭土地二分之一，致伊陷於錯誤，
    而為委託北區房屋議價並進而與乙○○簽定合約之意思表示，爰依民法第九十二
    條規定，予以撤銷之。又系爭房地雖有上開防火巷及化糞池等瑕疵，惟為伊所未
    知，是伊所為上開委託議價及簽定買賣契約書之意思表示，顯係基於錯誤所為，
    並依民法第八十八條規定，撤銷上開意思表示。又上開意思表示既經撤銷，則乙
    ○○等人受領上開金錢即屬無法律上原因，爰依不當得利之法律規定，請求命乙
    ○○返還四十五萬元及法定遲延利息，北區房屋返還十三萬五千元及法定遲延利
    息之判決。
二、乙○○則以：其於八十八年十月十二日起至八十九年一月十二日止，將系爭房地
    委任北區房屋出售，北區房屋人員陳嘉政曾口頭詢問有關防火巷占地事宜，惟因
    以前於八十六年經由「巨大仲介房屋」購買系爭房地，當時即告知系爭防火巷占
    地「約一半」，故亦以此告知北區房屋人員。雙方於八十八年十一月十五日簽訂
    買賣契約書，然於十一月十八日依約繳付第二期款時，甲○○卻以防火巷及化糞
    池等問題堅不付款而違約，始將其所繳付之簽約金沒收。又雙方於契約第九條第
    六款約定「：：依現況交屋」，本件甲○○既經由北區房屋協同至系爭房屋查看
    屋況及介紹，且雙方於簽約前，並未有何接洽，而簽訂契約當時，甲○○亦未主
    動詢問有關防火巷事宜，系爭房地所有權狀所記載之坪數既未短少，且系爭房地
    係以總價買賣而非單坪買賣，故系爭房屋於簽約前後均未曾改變。況北區房屋初
    係以「大概一半」之非肯定說法為防火巷之介紹，縱其介紹詞為肯定之「一半」
    ，亦與防火巷實際占地相去不遠，而防火巷之占地本為法令之限制，不得做通道
    以外之使用，故防火巷占地之多寡對其並無利益之增加或損失；而就化糞池之問
    題，願繼續履行契約並於交屋前修改完畢等語，資為抗辯。
三、北區房屋則以：甲○○於八十八年十一月十二日簽訂買賣議價委託書，欲以四百
    五十萬元購買乙○○之上開房屋。簽訂買賣議價委託書時，曾向公司人員陳儀君
    詢問有關前開房屋旁防火巷占地事宜，陳儀君告知約一半，甲○○於審閱地籍圖
    後，即於同年月十五日向乙○○簽定不動產買賣契約書。又一般市場上之買賣交
    易，皆以眼見之現況交屋，故屋主出售房屋除主管機關可查詢之資料外，舉凡房
    屋所占基地、屋況等情，皆需由屋主告知。本件屋主乙○○曾向陳儀君告知前開
    防火巷占用房屋旁空地約一半等情，而當甲○○以此詢問時，渠公司即予誠實轉
    述，故並不構成民法第九十二條所規定之詐欺行為。又依照系爭房屋之權狀，系
    爭房屋之實際坪數皆未有所減少，且亦符合相關都市計畫法台灣省施行細則、建
    築技術規則等規定，故本件房屋之建築標準完全符合建築法規等情，資為抗辯。
四、經查，甲○○主張於八十八年十一月十二日委託北區房屋向乙○○買受系爭房地
    ，經議價成功，於同年月十五日與乙○○訂立系爭房地之買賣契約書，以四百五
    十萬元買受系爭房地，並分別給付四十五萬定金及十三萬五千元仲介費予乙○○
    及北區房屋之事實，為對造所不爭執，並有買賣契約書、標的物現況說明書及支
    票在卷可稽，自堪信為真實。
五、至甲○○主張對造於明知上開防火巷占地之實情，卻隱匿而詐稱防火巷之用地僅
    由系爭第六八六地號土地提供二分之一，致伊陷於錯誤，而委託北區房屋議價並
    進而與乙○○簽定買賣合約之意思表示云云，則為對造所否認，並以前開情詞置
    辯，惟查：緊鄰系爭房地旁之防火巷道面積共為三二點五二平方公尺，其中占用
    系爭第六八六地號之部分為二二點八二平方公尺，約達防火巷總面積之百分之七
    十 (其餘為鄰地所提供) 等情，業經原審囑託新竹市地政事務所至現場測量明確
    ，有履勘筆錄及複丈成果圖在卷可稽。而甲○○在訂約之前，有詢問防火巷之占
    地情形，北區房屋向系爭房地之出賣人乙○○詢問後得知係約二分之一，並以此
    轉達甲○○等情，業據乙○○自承在卷（見原審卷第八十七頁），且與證人即北
    區房屋之接洽人員陳儀君所証述情節相符（見原審卷第一一二頁) ，仲介人北區
    房屋既係經由出賣人乙○○處得知有關防火巷占地之資料，並據此轉述，縱使其
    未進一步詳加確認，惟此僅涉北區房屋是否未盡仲介服務之注意義務，與民法第
    九十二條所謂故意隱匿之詐欺尚屬有間。至於乙○○部分，其係於八十六年九月
    三日始向前手古劉送貞買受，登記於乙○○名下，有系爭房地之買賣契約影本在
    卷可稽︵見本院卷第三九、四十頁︶，其既非系爭房地之原始起造人，自難遽認
    其必然知悉防火巷道占用土地之情形，而甲○○復未能舉證証明乙○○有何確切
    知悉系爭防火巷占地面積實情，卻故意提供不實資訊之情事，其主張乙○○係蓄
    意隱瞞而故意詐欺，尚嫌臆測。再就建築物防火巷而言，本應由建築物基地後側
    或側面之境界線退縮空地為防火間隔，系爭防火巷另側既係緊鄰他建築物，此業
    經本院勘驗屬實，有勘驗筆錄及現場相片附卷可憑 (見本院卷第一三四頁、第一
    五二、第一五三頁 )，則系爭房屋在未經地政機關實際測量鑑界之情況下，乙○
    ○以系爭防火巷約有二分之一由系爭房地提供（換言之，即緊鄰防火巷之他人建
    物亦需提供二分之一之土地）為陳，亦符常情，故甲○○此部分之主張，尚屬無
    具體事証以資証明而不足取。
六、至甲○○另主張因乙○○及北區房屋告知防火巷所占用之土地僅有二分之一係由
    系爭房地提供，伊始決意買受系爭房地，但經測量結果，該防火巷所占用之土地
    幾全部由系爭房地提供︵即二０點九五平方公尺，而非一０點五平方公尺︶，致
    伊得使用之空地面積減少，並間接造成系爭六八六地號土地得作為建屋及法定空
    地使用之合計面積因而短少，自足已影響伊憑以為計價基準之意思決定，故系爭
    防火巷占用土地面積之錯誤應屬物之性質錯誤，又伊一再要求確認防火巷占地比
    率，則防火巷之占地比，亦成為契約之要素，此項錯誤即構成意思表示內容之錯
    誤，且非可歸責於己，自得撤銷其買賣之意思表示云云，亦遭對造所否認，並以
    前開情詞置辯，經查：
(一)按意思表示之內容有錯誤，或表意人若知其事情即不為意思表示者，表意人得將
    其意思表示撤銷之。但以其錯誤或不知事情，非由表意人自己之過失者為限。當
    事人之資格，或物之性質，若交易上認為重要者，其錯誤，視為意思表示內容之
    錯誤，民法第八十八條第一、二項定有明文。
(二)本件系爭房屋係成屋買賣而非預售屋買賣，且甲○○在訂約前二度至現場觀看，
    就房屋之現況及周圍之空地使用情形，防火巷之存在等情，均已知悉，此為甲○
    ○所不爭執。系爭第六八六地號土地之總面積為一一八點二六平方公︵即三五．
    七七坪︶，建物部分一樓面積六八點七八平方公尺︵即二０．八０坪︶，二樓面
    積六八點七八平方公尺︵即二０．八０坪︶，法定空地為四九點四八平方公尺︵
    即一四．九六坪︶，此有土地及建物登記簿謄本在卷可稽，而迄至系爭防火巷之
    面積及占地比例經地政機關丈量明確後，甲○○對於其所買受之系爭房地之土地
    面積及建物面積，仍與土地及建物登記簿謄本之登記相符一節，表明不爭執︵見
    本院卷第一三一頁︶顯然防火巷面積之占地比例之變動，實際上並未影響系爭房
    地之面積，核先敘明。
(三)至於乙○○及北區房屋就防火巷占用系爭第六八六地號土地之比例，其所陳述雖
    與事實不同︵即彼稱有二分之一係占用第六八六地號土地，測量結果為百分之七
    十︶，然因系爭防火巷不問在兩造訂約之前後，始終維持原樣未曾變動過，此為
    兩造所不爭，該防火巷之總面積仍為三二點五二平方公尺，則無論防火巷所占用
    第六八六地號土地之面積與防火巷總面積之比例為二分之一或十分之七，均不影
    響甲○○所買受之系爭房地之面積，即土地部分為三五．七七坪，建物部分一樓
    面積二０．八０坪，二樓面積二０．八０坪，法定空地為十四．九六坪，至甲○
    ○主張因防火巷占地比例變動，影響其對系爭六八六地號空地可使用面積減少云
    云，然查有關於甲○○對於系爭第六八六地號所留設之法定空地欲作如何之使用
    ，其如何計算可使用面積，而決意出價四百五十萬，乃其意思表示內在之動機及
    計算方式，其既未明白表示於外而與出賣人乙○○言明按土地可使用坪數計算買
    賣價金，即難因此而認防火巷占地面積比例之變動影響其對系爭該地可使用面積
    之減少及買賣價金之決定係屬意思表示內容之錯誤。
(四)至於甲○○主張系爭房屋旁之防火巷占地情形係伊所特別注意，且經其多次加以
    詢問，可認為係屬本件買賣契約之要素云云，然此已為對造所否認，且依前所述
    ，建築物防火巷係依建築技術規則所規定由建築物基地後側或側面之境界線退縮
    空地，依法不得供作其他用途，系爭防火巷已形成巷道供公眾通行使用，不得由
    所有權人私用，亦據本院至現場履勘查明，有現場照片可稽，則就系爭防火巷而
    言，其使用性質，即難認屬本件成屋買賣之要素，再參以兩造所訂之契約內容，
    亦未就系爭房屋之法定空地防火巷有任何約定，故甲○○主張防火巷之占地面積
    係屬本件契約之要素，即不足取。按物之性質，在交易上認為係重要者，視為意
    思表示內容之錯誤，民法第八十八條第二項固有明文，惟本件系爭房屋之防火巷
    占地面積，事實上並未發生變動，僅買受人甲○○在主觀上計算其可使用之空地
    面積時，誤將防火巷之面積少算，且其減少之部分大約二坪，就此情形而言，亦
    難認在交易上認為係重要，自不得視為意思表示內容之錯誤，故其主張依錯誤而
    撤銷其所為之委託議價契約及買賣契約，即屬無據。
七、至於甲○○主張系爭房屋之化糞池有占用鄰地之情形，為其所不知，致伊陷於錯
    誤而簽定上開委託議價及簽定買賣契約書之意思表示云云，惟查系爭房屋之化糞
    池占用鄰地，係屬出賣人之瑕疵擔保責任問題，而非意思表示之錯誤，且此項瑕
    疵非屬重大，乙○○復表明願意將化糞池之位置加以修改，自難認其瑕疵屬不能
    補正，故甲○○就此項瑕疵，主張依據意思表示之錯誤，撤銷委託議價契約及買
    賣契約，於法尚有未合，自不應准許。
八、綜上所述，兩造間之委託議價契約及買賣契約既有效成立，復無得撤銷之法定原
    因，則甲○○主張撤銷上開契約，而請求返還已付之定金四十五萬元及仲介費十
    三萬五千元及法定遲延利息，自屬不應准許，原審所為不利於上訴人之判決，於
    法未合，上訴人上訴論旨指摘原判決不當，求予廢棄改判，為有理由。
九、至兩造其餘攻擊或防禦方法，及未經援用之証據，經本院斟酌後，認均不足以影
    響本判決之結果，自無庸逐一詳予論駁，附此敘明。
據上論結，本件上訴為有理由，依民事訴訟法第四百五十條、第七十八條，判決如主
文。
中      華      民      國     九十     年     三      月      二十一   日
                                臺灣高等法院民事第四庭
                                      審判長法  官  李  瓊  蔭
                                            法  官  楊  豐  卿
                                            法  官  張      蘭
右正本係照原本作成。
不得上訴。
中      華      民      國     九十     年     三      月      二十二   日
                                            書記官  應  瑞  霞


司法院資訊處製作；財團法人民間司法改革基金會備份。
